臺灣板橋地方法院民事判決　　　　　　　　　　　　九十三年度訴字第一四一四號
　　原???告　丙○○
　　被　　　告　洪璿勝
　　　　　　　　原名乙○○）.
　　　　　　　　甲○○
右當事人間請求確認本票債權不存在等事件，本院於民國九十三年十月五日言詞辯論
終結，判決如下：
    主    文
原告之訴駁回。
訴訟費用由原告負擔。
    事    實
甲、原告方面：
一、聲明：
    (一)確認被告對原告如附表所示之本票債權不存在。
    (二)如附表所示本票債務應由被告甲○○負責償還，或由被告洪璿勝依法定程序向
      被告甲○○請求返還。
    (三)被告洪璿勝應給付原告新台幣（下同）一百二十萬元。
二、陳述：
    (一)被告甲○○係原告之妻，於民國八十九年間因投資股票失利而舉債，積欠被告
      洪璿勝及其妻即訴外人陳意涵（原名陳芙杏）共約二百四十萬元，因而於九十
      年間被告洪璿勝向原告佯稱：伊有購屋並預付訂金簽約，若未準時繳款則會違
      約沒收訂金，故需借用原告之本票提示予建商以擔保伊分期付款能力，並不會
      兌現該本票云云，使原告陷於錯誤，開立三張各五十萬元之本票予被告甲○○
      再交付予被告洪璿勝，被告洪璿勝明知原告未積欠其金錢，卻持前開三張本票
      聲請強制執行，原告迫於無奈，與被告洪璿勝庭外和解，而支付被告洪璿勝一
      百二十萬元。是以被告洪璿勝乃無法律上原因而得受利益，並且係以詐術取得
      利益，而致原告受有損害，爰依民法第一百七十九條不當得利、第一百八十四
      條侵權行為損害賠償之規定，請求被告洪璿勝給付原告一百二十萬元。
    (二)九十年間原告開立前開三張本票時，被告甲○○擅自取走一張本票，自行填寫
      金額為八十七萬五千元、到期日期為九十三年六月三十日，交付被告洪璿勝，
      被告洪璿勝即再轉交予訴外人陳意涵，持向鈞院聲請裁定准予強制執行。是原
      告自得依法主張系爭本票係偽造，而訴請確認如附表所示本票債權不存在。又
      被告洪璿勝就該本票有向原告表明，會向被告甲○○求償，不會向原告求償，
      是請求判決如附表所示本票債務應由被告甲○○負責償還，或由被告洪璿勝依
      法定程序向被告甲○○請求返還。
三、證據：提出本院九十三年票字第六五０七號民事裁定一紙為證。
乙、被告方面：
一、被告甲○○方面：
    (一)聲明：如主文所示。
    (二)陳述：被告前曾積欠被告洪璿勝、陳意涵夫婦互助會及借貸之債務，於九十年
      四月間，陳意涵要求被告返還會款及借款二百五十萬，被告僅償還十二萬五千
      元，餘款則由被告洪璿勝與原告協商，被告與原告當時仍為夫妻關係，原告允
      諾代為償還餘款，而於九十年十二月二十日簽發四張本票，其中三張票據金額
      各為五十萬元，到期日分別為九十一年一月三十一日、九十二年一月三十一日
      、九十三年一月三十一日，另一張票據金額為八十七萬五千元，到期日為九十
      三年六月三十日，上開四張本票皆由被告填妥債權人姓名及本票金額後，經原
      告同意並親自簽名、填寫地址及日期後，再由被告交付被告洪璿勝還款。嗣於
      九十一年九月間被告與原告辦理離婚，原告要求被告簽發金額三十萬元之無到
      期日本票共十二張，總金額為三百六十萬元，以作為其代償被告洪璿勝夫婦債
      務二百三十七萬五千元及其他債務，並協議一年後被告需按月償還原告上述債
      務。故系爭本票乃經原告親自簽名，並非被告偽造。
二、被告洪璿勝方面：
    (一)聲明：如主文所示。
    (二)陳述：被告甲○○前因虛設互助會員而詐騙被告後，僅償還十二萬五千元，經
      被告與其夫即原告協商清償債務問題，由原告主動提出償還計畫，約定於九十
      一年一月三十一日償還五十萬，九十一年二月起每月償還五萬元至同年底可償
      還五十萬，九十二年二月起亦每月償還五萬元至同年底可償還五十萬元，九十
      三年起至同年六月償還八十七萬五千元。並於協商翌日即由被告甲○○持四張
      本票（其中三張票據金額各為五十萬元，到期日分別為九十一年一月三十一日
      、九十二年一月三十一日、九十三年一月三十一日，另一張票據金額為八十七
      萬五千元，到期日為九十三年六月三十日），交予被告，前開四張本票筆跡相
      同，所列到期日及金額為被告甲○○筆跡，發票人地址、
      票日期均為原告親筆填寫。嗣九十一年一月三十一日前開第一張本票到期，被
      告乃持之向鈞院聲請裁定准予強制執行，惟原告母親出面處理系爭債務，並由
      原告交付其一百二十萬元後，將前開三張五十萬金額之本票交還原告；又九十
      三年六月三十日系爭本票到期，被告始持之向鈞院聲請裁定准予強制執行，原
      告所稱偽造本票及詐欺云云，均屬無據。
    (三)證據：提出如附表所示之本票影本一紙為證。
    理    由
一、原告提起本件訴訟，於起訴狀原記載應受判決事項之聲明為：(一)請求確認相關人
    陳意涵所持有如附表所示本票債對原告不存在；(二)請求撤銷被告李幸負偽造之本
    票，返還被告乙○○不當得利之金錢。嗣於本院九十三年十月五日言詞辯論期日
    ，則將其聲明更正為：(一)確認被告對原告如附表所示之本票債權不存在。(二)如附
    表所示本票債務應由被告甲○○負責償還，或由被告洪璿勝依法定程序向被告甲
    ○○請求返還。(三)被告洪璿勝應給付原告一百二十萬元。其中，關於(一)確認被告
    對原告如附表所示之本票債權不存在，及(三)被告洪璿勝應給付原告一百二十萬元
    部分，係屬聲明之特定補正，關於(二)如附表所示本票債務應由被告甲○○負責償
    還，或由被告洪璿勝依法定程序向被告甲○○請求返還部分之聲明，係屬應受判
    決事項聲明之追加，但被告無異議而為本案之言詞辯論，應視為同意該追加，合
    先敘明。
二、原告主張：被告甲○○八十九年間因投資股票失利而舉債，積欠被告洪璿勝及其
    妻陳意涵共約二百四十萬元，而於九十年間被告洪璿勝向原告佯稱：伊有購屋並
    預付訂金簽約，若未準時繳款則會違約沒收訂金，故需借用原告之本票提示予建
    商以擔保伊分期付款能力，並不會兌現該本票云云，使原告陷於錯誤，開立三張
    各五十萬元之本票予被告甲○○，被告甲○○即再將前開三張本票交付予被告洪
    璿勝，被告洪璿勝明知原告未積欠其金錢，卻持前開三張本票聲請強制執行，原
    告迫於無奈，與被告洪璿勝庭外和解，而支付被告洪璿勝一百二十萬元。是以被
    告洪璿勝乃無法律上原因而得受利益，並且係以詐術取得利益，而致原告受有損
    害，爰依民法第一百七十九條不當得利、第一百八十四條侵權行為損害賠償之規
    定，請求被告洪璿勝給付原告一百二十萬元。且於九十年間原告開立前開三張本
    票時，被告甲○○擅自取走系爭本票，自行填寫金額、到期日期，交付被告洪璿
    勝，被告洪璿勝即再轉交予訴外人陳意涵，持向鈞院聲請裁定准予強制執行。是
    原告自得依法主張系爭本票係偽造，又被告洪璿勝就該本票有向原告表明，會向
    被告甲○○求償，不會向原告求償，是請求判決如附表所示本票債務應由被告甲
    ○○負責償還，或由被告洪璿勝依法定程序向被告甲○○請求返還。而訴請確認
    如聲明第一、二項所示等語。
三、被告則均以：被告甲○○前曾積欠被告洪璿勝與陳意涵夫婦互助會等債務，被告
    甲○○僅償還十二萬五千元，餘款則由被告洪璿勝與原告協商，被告與原告當時
    仍為夫妻關係，原告允諾代為背書償還餘款，而於九十年十二月二十日簽發四張
    本票，其中三張票據金額各為五十萬元，到期日分別為九十一年一月三十一日、
    九十二年一月三十一日、九十三年一月三十一日，另系爭本票票據金額為八十七
    萬五千元，到期日為九十三年六月三十日，上開四張本票皆由被告甲○○填妥債
    權人姓名及本票金額後，經原告同意並親自簽名、填寫地址及日期後，再由被告
    甲○○交付被告洪璿勝還款，並無偽造本票及詐欺等情等語，資為抗辯。
四、查原告主張前其曾開立三張票面金額各為五十萬之本票，由被告甲○○交予被告
    洪璿勝，之後原告交付被告洪璿勝一百二十萬元以為和解，被告洪璿勝將該三張
    本票交還原告；並如附表所示系爭本票係由被告甲○○交予被告洪璿勝，於九十
    三年六月三日到期後，由執票人陳意涵持向本院聲請裁定准予強制執行等事實，
    為兩造所不爭執，復有本院民事裁定之影本一份在卷可稽，堪信為真實。
五、按確認之訴非原告有即受確認判決之法律上利益者，不得提起，民事訴訟法第二
    百四十七條第一項前段定有明文。而所謂即受確認判決之法律上利益，係指法律
    關係之存否不明確，原告主觀上認其在法律上之地位有不安之狀態存在，且此種
    不安之狀態，能以確認判決將之除去者而言（最高法院五十二年度臺上字第一二
    三七、一二四０號判例參照）。查系爭本票係由被告甲○○交付予被告洪璿勝，
    現由陳意涵持有，並經執票人陳意涵向本院聲請裁定准予強制執行等情，為兩造
    所不爭執，有如前述，並有本院民事裁定之影本一份在卷可稽，則原告否認系爭
    本票為其所簽發，執票人對原告就系爭本票法律上債權是否存在，勢將影響原告
    之法律上地位，而上開不安之狀態，固有以確認判決將之除去之必要，惟系爭本
    票既在陳意涵持有中，原告未以其為被告確認系爭本票債權不存在，其主觀上所
    認之不妥狀態即無從以確認判決將其除去，揆諸前揭判例意旨，即難認原告有受
    確認判決之法律上之利益，此部分請求，即無理由，應予駁回。
六、第按不當得利返還請求權，以無法律上之原因而受利益為其成立要件之一，故主
    張此項請求權成立之原告，應就無法律上之原因而受利益之事實，負舉證責任（
    最高法院七十七年度台上字第一七五六號裁判要旨參照）。經查：原告為解決上
    開三紙面額五十萬元之本票債務，而與被告洪璿勝達成和解，同意由原告給付一
    百二十萬元，該本票債務即歸於消滅，於原告交付一百二十萬元後，被告洪璿勝
    並將上開票面金額各為五十萬之三張本票返還原告等情，為兩造所不爭執，足見
    被告洪璿勝係基於其與原告間之和解契約而受領一百二十萬元，顯非無法律上之
    原因。而原告就被告洪璿勝係無法律上之原因而受領該一百二十萬元，並未舉證
    以為證明，自難信為真實。
七、又按當事人主張有利於己之事實者，就其事實有舉證之責任。其因侵權行為所生
    之損害賠償請求權，以行為人有故意或過失不法侵害他人之權利為成立要件；倘
    行為人否認有故意或過失，即應由請求人就此利己之事實舉證證明；若請求人先
    不能舉證以證實自己主張之事實為真實，則行為人就其抗辯事實即令不能舉證，
    或所舉證據尚有疵累，亦應駁回請求人之請求。此觀民事訴訟法第二百七十七條
    前段規定及最高法院十七年上字第九一七號判例即明。本件原告執前開因受被告
    洪璿勝詐欺而交付一百二十萬元之詞，另主張其受有侵權行為之損害而請求被告
    洪璿勝賠償，惟為被告所堅決否認，依前開判例意旨，自應由原告就被告洪璿勝
    有故意或不法侵害其權利之事實負舉證責任。惟原告就被告洪璿勝有為詐欺行為
    之事實，並未舉證以為證明，則其主張依民法第一百八十四條之規定，請求被告
    洪璿勝賠償一百二十萬元，即屬無據，不應准許。
八、原告另主張被告洪璿勝就該本票有向原告表明，會向被告甲○○求償，不會向原
    告求償云云，惟為被告洪璿勝所否認，原告就此並未舉證以為證明，則其請求就
    如附表所示本票債務決應由被告甲○○負責償還，或由被告洪璿勝依法定程序向
    被告甲○○請求返還，亦無從准許，應予駁回。
九、本件事證已臻明確，兩造其餘主張及攻擊防禦方法與證據，經本院斟酌後，與本
    件判決結果已不生影響，故不一一論列，附此敘明。
十、據上論結：本件原告之訴為無理由，依民事訴訟法第七十八條，判決如主文。
中　　　華　　　民　　　國　　九十三　　年　　　十　　　月　　 十九 　　日
                                臺灣板橋地方法院民事第三庭
                                    法  官  陳麗玲
右為正本係照原本作成
如對本判決上訴，須於判決送達後廿日內向本院提出上訴狀
中　　　華　　　民　　　國　　九十三　　年　　　十　　　月　　 十九 　　日
                                    書記官  顧嘉文
附表：
┌───────┬─────┬─────┬─────┬────┬────┐
│ 發?票??   │票面金額  │到期日    │利息起算日│票據號碼│受款人  │
│              │（新台幣）│          │          │        │        │
├───────┼─────┼─────┼─────┼────┼────┤
│ 九十年十二月 │捌拾柒萬伍│九十三年  │九十三年  │四八五一│陳芙杏  │
│ 二十日       │仟元      │六月三十日│六月三十日│二五五  │（即陳意│
│              │          │          │          │        │涵之原名│
│              │          │          │          │        │）      │
└───────┴─────┴─────┴─────┴────┴────┘
